臺灣高等法院臺南分院刑事判決　　　　　　　九十一年度上易字第九一四號　　Ｃ
　　　上　訴　人
　　　即　被　告　吳　康　進
　　　　　　　　 (原名乙○○.
右上訴人因侵占案件，不服中華民國九十一年六月二十日台灣雲林地方法院第一審判
決（九十一年度自字第五號），提起上訴，本院判決如左：
      主      文
上訴駁回。
      事      實
一、吳康進（原名乙○○）前因過失傷害案件，經本院以八十九年度交上易字第一二
    二０號判處有期徒刑二月確定，於民國（下同）八十九年九月二十二日易科罰金
    執行完畢。吳康進於八十七年九月間起，受僱於台西汽車客運股份有限公司（下
    稱甲○○○公司），擔任營業大客車駕駛員，其工作內容為：(1)依甲○○○公司
    規定路線行駛，並於沿途各車站載送乘客。(2)以目視方式，查看中途上車乘客，
    是否將正確票款，投入其保管投幣箱，並打出車票交付予乘客，為從事業務之人
    。嗣吳康進於九十一年一月二十九日下午，執行雲林縣北港往斗六路線，載客業
    務時，竟意圖為自己不法之所有，向一名中途上車乘客示意，將票款新台幣（下
    同）七十九元（按雲林縣北港鎮西莊站至斗六票價，為七十九元）交至其手上，
    再逕自放入自己口袋，且未依「台西汽車客運公司電腦售票機管理辦法」、「甲
    ○○○公司投幣箱不找零錢管理辦法」，自電腦售票機，打出車票交與該乘客收
    執，即要求該乘客逕行入座，進而將所收取而持有之業務款項七十九元，予以侵
    占入己。嗣甲○○○公司稽察員林定坤、蔡依霖、賴正發三人，執行例行性稽查
    ，於九十一年一月二十九日下午二時三十分許，在雲林縣政府站，攔下吳康進駕
    駛之大客車進行稽查時，發現乘客七人中，有一人未持車票搭乘，經詢問乘客後
    ，始得知上情，並自乙○○身上起出七十九元票款，繳還甲○○○公司。
二、案經台西汽車客運股份有限公司向臺灣雲林地方法院提起自訴。
      理      由
一、訊據上訴人即被告吳康進對其受僱於甲○○○公司，擔任營業大客車駕駛員，而
    於右揭時地駕駛途中，要求一名乘客將票款七十九元，交到其手上，隨即逕自放
    入自己口袋，且未打出車票交與乘客收執，即示意該乘客入座等情供承不諱。然
    否認有右述侵占犯行，辯稱：伊不知公司有規定駕駛員，不得經手票款，伊係為
    檢查乘客票款是否正確，始示意乘客將票款交給伊，後來因一面開車，一時疏忽
    ，才將票款放進自己口袋，非故意要侵占那幾十元票款云云。惟查：
  (一)被告自乘客手中收取車票款七十九元後，迄甲○○○公司稽察員林定坤、蔡依霖
    、賴正發三人，於雲林縣政府站上車執行稽查時，仍未放入投幣箱，更未主動告
    知稽察員，迨稽察員由乘客處得知上情後，被告始承認將票款放在自己口袋，且
    未打車票給乘客收執，並當場簽立「稽查憑證」，承認侵占七十九元票款乙節，
    業據甲○○○公司稽查員即證人林定坤、蔡依霖、賴正發三人於原審時供證屬實
    （詳原審卷卅、卅一頁），復有被告署名「稽查憑證」、及上開證人三人所出具
    簽呈在卷可憑（詳原審卷九、十頁）。
  (二)至被告辯稱：不知有不得經手票款之規定云云。惟查：(1)被告於八十七年九月間
    起，受僱於甲○○○公司擔任駕駛員，並簽立誓約書，表明願遵守公司章則、不
    營私舞弊，有甲○○○公司提出被告經歷簿及誓約書各一紙在卷足憑（詳原審卷
    八、四四頁）。又甲○○○公司復訂定相關辦法，其中「甲○○○公司投幣箱不
    找零錢管理辦法」第二條前段規定：「旅客在中途站上車，購買車票，駕駛員應
    自電腦售票機，打出車票交與旅客」，同辦法第六條更規定：「旅客將票款投入
    箱內，駕駛員漏打車票，或駕駛員經手票款者，視同舞弊」（詳原審卷四五頁）
    。由此觀之，甲○○○公司於僱用駕駛員之初，確已告誡不得經手票款之規定。
    (2)被告自八十七年九月起，迄九十一年一月二十九日止，在甲○○○公司，擔任
    駕駛員逾三年之久，且於任職之初，即簽立誓約書，表明遵守公司章則、不營私
    武舞弊，則被告其焉有不知上開規定之理？是被告上開所辯，顯係事後卸責之詞
    ，委無足採。
  (三)另被告復辯稱：有乘客以舊式硬幣魚目混珠，為檢視票款，是否正確，才要求乘
    客交至伊手上，後來伊一時疏忽，就將票款放入口袋云云。然查：
  (1)依「甲○○○公司投幣箱不找零錢管理辦法」第二條規定：「旅客將票額投入幣
    箱，駕駛員視投足款額後，方啟開儲錢盒開關」（詳原審卷四五頁）。由此可知
    ，駕駛員以目視方式，已足以核對乘客投入投幣箱票額，是否正確，並於檢視票
    額無誤後，始開啟儲錢盒。然被告竟捨目視核對票額之簡便方式不用，反要求乘
    客將票款交至其中手，要與常情有違。縱被告此舉，係為親手核對票款正確與否
    ，亦理應於拿到票款後，立即檢視，是否有魚目混珠之情，倘票款數額正確，即
    應立刻投入投幣箱為是。然被告收受乘客票款後，反而隨手將票款放入自己口袋
    ，非但未核對票款數額，又可能因此與其自己所有金錢混同，致無法分辨。顯見
    被告取走乘客票款，並非基於檢視票款是否正確之目的而為。
  (2)另被告於收受乘客票款七十九元後，即示意乘客逕自入座，迄稽查員查獲為止，
    被告均未打票交乘客收執。而被告遭查獲時為下午二時三十分許，非交通繁忙時
    刻，車上乘客亦僅有七人，以被告有三年駕駛員經驗觀之，其對此狀況，應游刃
    有餘。但被告迄查獲止，均未以電腦售票機，打票交與乘客，在在證明被告確係
    有意收取乘客票款，予以侵吞無訛。
  (3)況被告明知公司規定，駕駛員不得經手票款，經手票款者視同舞弊，則其於駕駛
    之際，本會特別心生警惕，不輕易經手票款。且被告又曾於九十年五月二十七日
    ，因漏剪車票二張（票款五十四元），遭甲○○○公司記過處分一次，並處票款
    一百倍，即五千四百元罰金，有被告經歷簿在卷可查（詳原審卷八頁）。被告經
    歷此事件後，理當更加謹慎行事，豈會一時疏忽，又將經手票款，放入自己口袋
    之理？
  (4)再者甲○○○公司稽察員林定坤原審證稱：伊公司有五輛大客車，由雲林縣北港
    行駛到斗六，其中被告駕駛大客車，繳交票款情形異常，與其他大客車相較，每
    月落差有約萬餘元，我們才鎖定稽查被告等語（詳原審卷卅頁），並有甲○○○
    公司北港至斗六線車售票月統計表附卷可稽（詳原審卷十五頁）。足見被告所駕
    駛大客車，因票款收入與其他車輛，有顯著差異，早經甲○○○公司注意監控已
    久，並鎖定為稽查對象。
  (5)由此觀之，足證被告係有意經手乘客票款，藉職務之便，予以侵占入己。被告辯
    稱：經手票款未打車票，係一時疏忽所致云云，要不足採。
  (四)綜上所述，被告於乘客中途上車時，非但未依公司規定，引導乘客將票款投入投
    幣箱，反示意乘客，將票款交到其手上，且逕自放入自己口袋，未打車票交給乘
    客收執，即要求乘客入座，顯見被告對該七十九元票款，有不法所有意圖，並將
    侵吞入己，至為灼然。
二、核被告所為，係犯刑法第三百三十六條第二項業務侵占罪。又被告前因過失傷害
    案件，經本院判處有期徒刑二月確定，於八十九年九月廿二日易科罰金，執行完
    畢，有臺灣高等法院台南分院檢察署執行案件資料表及台灣雲林地方法院檢察署
    繳納罰金收據及通知書各乙份在卷可憑（詳本院卷四三至四五頁），被告於五年
    內，再犯本件有期徒刑以上之罪，為累犯，應依刑法第四十七條規定，加重其刑
    。再者，刑法第五十九條明文規定「犯罪之情狀可憫恕者，得酌量減輕其刑。」
    衡以社會客觀情況，若觸犯刑法第三百三十六條第二項業務侵占罪，不分犯罪情
    節輕重、及意圖營利所得數額如何，概處以法定刑六月以上有期徒刑，難免輕重
    失衡。本件被告犯罪行為所圖得之利益，僅七十九元，而自訴人所以提起自訴，
    除因為追訴被告犯行可儆愓其他不法之徒外，被告就其先前發生之車禍事件，於
    自訴人公司連帶賠償被害人後，被告對其應分攤之金額，仍未與自訴人公司達成
    和解，亦為原因之一，足徵被告經濟狀況確實困窘，況被告犯罪之情節尚非嚴重
    ，若科以最低法定刑度，猶屬情輕法重，是被告本件犯罪之情狀足堪憫恕，爰依
    刑法第五十九條酌量減輕其刑，並先加後減其刑。至自訴意旨又稱：被告行為，
    同時構成背信罪云云。惟查：被告受僱為他人處理事務，雖同具有信賴性質，然
    本件被告不法行為，既已該當於業務侵占罪特別規定，自不能再論以背信罪一般
    規定（最高法院三十年上字第一七七八號、三十年上字第二六三三號、四十二年
    台上字第四○二號判例意旨參照），併此敘明。
三、原審以被告罪證明確，且被告侵占數額甚微等情，因予適用刑法第三百三十六條
    第二項、第四十七條、第五十九條，罰金罰鍰提高標準條例第一條前段、第二條
    規定，併審酌被告犯罪動機、目的、方法、與被害人甲○○○公司關係，及被告
    行為所生損害，暨其犯後態度等一切情狀，量處有期徒刑四月，並就所處徒刑，
    諭知如易科罰金，以三百元折算一日之標準，以資懲儆。本院經核原判決認事用
    法，均無不當，量刑亦稱妥適。被告上訴意旨，猶執陳詞，否認犯罪，並指摘原
    判決不當，為無理由，應予駁回。
據上論斷，應依刑事訴訟法第三百六十八條，判決如主文。
中    華    民    國      九十一      年      九      月    十九        日
                                  臺灣高等法院臺南分院刑事第七庭
                                      審判長法官  蔡    崇    義
                                            法官  許    進    國
                                            法官  董    武    全
右正本證明與原本無異。
不得上訴。
                                      法院書記官  黃    全    忠
中    華    民    國      九十一      年      九      月     二十三     日
附錄法條：
刑法第三百三十六條第二項：
對於業務上所持有之物，犯前條第一項之罪者，處六月以上五年以下有期徒刑，得併
科三千元以下罰金。
